【裁判字號】    88,上訴,1598
【裁判日期】    890125
【裁判案由】    偽造有價證券等
【裁判全文】
臺灣高等法院臺南分院刑事判決                  八十八年度上訴字第一五九八號
    上  訴  人  臺灣臺南地方法院檢察署檢察官
    被      告  丙○○
    選任辯護人  侯清治律師
                蔡信泰
右上訴人因偽造有價證券案件，不服臺灣臺南地方法院八十八年度訴字第七八七號中
華民國八十八年九月十四日第一審判決（起訴案號：臺灣臺南地方法院檢察署八十八
年度偵字第五六八八號），提起上訴，本院判決如左：
      主  文
上訴駁回。
      理  由
一、公訴意旨略以：被告丙○○係武德交通有限公司（下稱武德公司）負責人，曾於
    民國八十二年十月間，經乙○○之介紹，同意黃義貴將其所有車號ＸＧ─三五一
    號貨車靠行武德公司。因黃義貴尚積欠前所靠行之旗雅通運股份有限公司（下稱
    旗雅公司）債務待償，黃義貴乃向丙○○借貸，嗣經丙○○轉向國穎企業股份有
    限公司（下稱國穎公司）辦理貸款新臺幣（下同）五十萬元交予黃義貴，事後，
    因黃義貴拒不按期繳貸款本金及利息，乃由丙○○代為繳交完畢，嗣丙○○向黃
    義貴追索無效，因不甘平白受損，竟即意圖為自己不法之所有，持一紙業經偽造
    乙○○名義簽名其上為發票人，發票日為八十二年十月九日，面額五十萬元之本
    票，向乙○○之子甲○○佯稱其父乙○○與黃義貴均為該紙本票共同發票人，要
    求甲○○代父清償部分本金及利息，使甲○○不疑有他，陷於錯誤而同意簽發面
    額三十八萬元之支票乙紙交予丙○○，足生損害於乙○○等人。因認被告丙○○
    涉犯刑法第二百零一條第二項，第三百三十九條第一項罪嫌等語。
二、按犯罪事實應依證據認定之，無證據不得推定其犯罪事實；又不能證明被告犯罪
    者，即應諭知無罪之判決，刑事訴訟法第一百五十四條、第三百零一條第一項分
    別定有明文。又認定不利於被告之事實，須依積極證據，茍積極證據不足為不利
    於被告事實之認定時即應為有利於被告之認定，更不必有何有利之證據。而告訴
    人之告訴，係以使被告受刑事訴追為目的，故其陳述是否與事實相符，仍應調查
    其他證據以資審認，苟其所為攻擊之詞尚有瑕疵，則在此瑕疵未予究明之前，即
    不能遽為斷罪之基礎，此最高法院三十年上字第八一六號、五十二年度台上字第
    一三００號、六十一年台上字第三０九九號分別著有判例可資參照。
三、本件公訴人認被告丙○○涉有刑法第二百零一條第二項、第三百三十九條第一項
    等之罪嫌，無非以被害人乙○○、甲○○之指證，及內政部警政署刑事警察局鑑
    識科之筆跡鑑驗通知書等資為主要論據。
四、訊據被告丙○○對於右揭犯罪事實均矢口否認，辯稱：(一)本件借貸係由國穎公司
    之業務員丁○○持上開該公司之定型化本票，分別交予黃義貴、乙○○、及被告
    親簽、對保，故被告應無偽造之可能。(二)且本件係因借款人黃義貴事後未按期繳
    款，由被告代為清償至八十四年十月，又因向黃義貴追索無效，始向國穎公司取
    得該本票影本向當初介紹黃義貴來靠行且亦為該借款之保證人之乙○○要求平均
    分攤損失，而八十七年十二月十日乙○○亦自知理虧，同意由其子甲○○簽發面
    額三十八萬元之支票，再經乙○○背書後作為清償，嗣因甲○○反悔，欲索回支
    票經被告拒絕，始指控被告偽造有價證券。(三)上開鑑驗通知書明言因無乙○○八
    十二年間之簽名範本可資比對，故該結論僅供參考，並無肯定結論，公訴人遽此
    認定被告偽造事實顯違證據法則。(四)更何況該鑑定係以八十二年十月九日乙○○
    所簽字跡與八十八年五月十三日在偵查庭時所簽字跡比較，時間相差有五年之久
    ，縱同一人之筆跡亦有可能因時間經過或故意矯柔造作而有所不同。(五)且該本票
    縱非乙○○親簽，亦不能即推斷係被告所偽簽，更何況被告亦為該本票之共同發
    票人之一，並非債權人，亦非持票人，被告實無確保債權之必要，實無理由冒觸
    犯刑法之風險偽簽該本票等語。
五、經查：
  (一)訊之證人即八十二年間負責本件借貸案之國穎公司業務員丁○○證稱：「是公司
    交給我去對保」、「（你找誰對保？）找乙○○」（參見本院八十八年十一月十
    九日調查筆錄）。且證人丁○○亦在原審到庭證稱：「我去乙○○家對保二次，
    發票人是他親簽，印章也是他蓋的，他還提示土地權狀給我看，我當時以為乙○○是車主，所以對他比較有印象，且在我們公司辦貸款一定要簽我們公司的本票
    」（參見原審卷第四一頁）。
  (二)證人乙○○於原審訊問時，先有承認黃義貴是經由被告向國穎公司借款，且借款
    時其亦有在場，並任第二保證人，僅否認有簽該本票（參見原審卷第二十頁），
    惟其後在甲○○之提醒下，即改稱借錢時其並未在場，亦未任保證人等（參見原
    審卷第四一頁反面），故乙○○就其是否有擔任黃義貴借款時之保證人等事實，
    前後指述顯有矛盾不一之瑕疵，是否可信已非全無疑義。
  (三)參以乙○○、黃義貴對於黃義貴原先並不認識被告，其所以會靠被告之車行並透
    過被告向國穎公司借款，係因為乙○○居間介紹之關係等事實均不否認，故被告
    為本不相識之黃義貴作保向國穎公司借錢，當然會找居間介紹之乙○○來一同擔
    任保證人及發票人，以保障自己之權利，亦與常情相符。且若乙○○確實未任黃
    義貴之保證人，亦未簽名於該本票上，其與被告間應無債權債務關係存在，則被
    告要求甲○○開票以償還其父乙○○之債務時，按常理甲○○應向其父乙○○求
    證確實，而後簽發支票，更何況債務人乙○○本人亦在該交付被告之三十八萬元
    支票上背書，此更足徵甲○○確曾向乙○○求證，且乙○○亦明知此事。倘若當
    初黃義貴借錢時乙○○苟真未在本票上簽名任保證人，該項債務既不存在，甲○○、乙○○又何一必要先開票、背書，並延至八十八年四月二十七日，再行告訴
    被告偽造有價證券，此實均與常情有違。
  (四)且被告於當初借款時，亦為共同發票人之地位，並非債權人或持票人，是為實情
    ，其應無偽造該本票之動機，且其於四、五年間陸續代黃義貴清償該筆借款後，
    才向國穎公司要回該本票之「影本」，轉而向乙○○要求平均分攤損失，倘被告
    真有偽造該本票之犯行，似無需如此大費周章。更何況該本票影本並非本票，本
    身並無票據之效力，甲○○、乙○○明知此情，卻仍開票、背書以為清償，實難
    認其等間並無債務關係存在。至證人即上開借貸之真正債務人黃義貴在原審訊問
    時雖證稱其係向車行即被告借錢，未向國穎公司借錢等情，然本件實係因其借錢
    未還所引起之糾紛，則其既為利害攸關之證人，其所言自難免有偏頗之嫌，應不
    足採信。
  (五)另本件涉及偽造之該本票「正本」，業經國穎公司銷燬，此業據證人丁○○證述
    綦詳，故公訴人僅以上開於八十二年十月間所簽發之本票「影本」上乙○○之簽
    名，與乙○○於八十八年五月十三日偵查庭時當庭書寫之簽名，送刑事警察局作
    鑑定，結果謂「簽名字跡不相符，惟因為乙○○八十二年間之簽名範本可資比對
    ，本結論僅供參考」，此有上開鑑驗通知書一紙附卷可資佐證。由此可知，縱無
    特殊之因素，依一般通常之經驗法則，單純時間上之因素亦有可能會造成筆跡之
    變化而影響鑑定之結果，公訴人僅以乙○○於偵查中作證時，身體健康並未出現
    老化狀態，言談舉止亦均如常人，故無特殊因素足認其在此數年間有筆跡出現明
    顯變化之跡象等，遽為採信上開鑑驗報告之結果作為被告論罪之主要依據，已顯
    有可議，況且，筆跡之鑑定本即非常困難、複雜，須從下筆之筆劃、筆鋒、力道
    等方面來詳加比對，故應以筆跡之原始正本來作為鑑驗比對之基礎，方能求得較
    為準確、可信之結果，上開鑑定既未以正本為之，則其作為證據之可信度亦更形
    薄弱。且退以萬步言，縱使該鑑驗結果能證明該本票上之乙○○簽名確實並非乙○○本人所親簽，亦無法從反面上證明即係由被告所偽簽，更無法認定被告明知
    該「乙○○」係偽造而故意行使，故公訴人以此鑑定遽為被告偽造有價證券之不
    利認定，似亦與一般論理法則有違。是被告上開所辯尚屬與事理相符，應堪採信
    。又本件被告聲請本院再將乙○○之筆跡送憲兵學校作覆驗，然因與上開結論之
    作成並無重大影響，應無再行調查之必要，併此敘明。
六、綜上所述，本件依調查所得證據尚不足以證明被告確有上開犯行，此外，復查無
    其他積極證據足資證明被告有何公訴人所指之犯行，被告犯罪尚屬不能證明，原
    審因予諭知被告無罪之判決，經核尚無不合，檢察官上訴意旨，仍執前詞，指摘
    原判決不當，為無理由，應予駁回。
據上論結，應依刑事訴訟法第三百六十八條，判決如主文。
本案經檢察官曾顯智到庭執行職務。
中      華      民      國    八  十  九  年    一    月    二  十  五  日
                              臺灣高等法院臺南分院刑事第二庭
                             審判長法官
                                        法官
                                        法官
如不服本判決應於送達後十日內向本院提出上訴狀


司法院資訊處製作；財團法人民間司法改革基金會備份。
